ACORDAO-COMPLETO-2486028

ACÓRDÃO 1926/2021 ATA 30/2021 - PLENÁRIO

VISTOS, relatados e discutidos estes autos de denúncia a respeito de possíveis irregularidades ocorridas na Petróleo Brasileiro S.A. (Petrobras) , relacionadas a atos do Conselho de Administração (CA) da Companhia que levaram, em reunião realizada no dia 24/3/2021, à aprovação da assinatura do contrato de compra e venda da Refinaria Landulpho Alves (Rlam) e de seus ativos logísticos associados, no Estado da Bahia.
ACORDAM os Ministros do Tribunal de Contas da União, reunidos em reunião de 1ª Câmara, ante as razões expostas pelo Relator, em: 
9.1 conhecer da presente denúncia, satisfeitos os requisitos de admissibilidade previstos nos arts. 234 e 235, do Regimento Interno deste Tribunal, e no art. 103, § 1º, da Resolução - TCU 259/2014, para, no mérito, considerá-la improcedente;
9.2 considerar o pedido de cautelar prejudicado; 
9.3 baixar, o sigilo dessa instrução, garantindo o anonimato do denunciante; 
9.4 apensar, definitivamente, nos termos do art. 40, inciso III, da Resolução - TCU 259/2014, os presentes autos ao TC Processo 024.763/2020-9;
9.5 encaminhar os autos à Secretaria de Gestão de Processos (Seproc) , para que a unidade, nos termos dos arts. 6º e 14, incisos I a IV, da Resolução-TCU 294/2018, proceda, no módulo de Classificação de Restrição de Acesso do sistema e-TCU, à necessária classificação das peças sigilosas que juntou aos autos; e
9.6 dar ciência deste acórdão ao denunciante e à Petróleo Brasileiro S.A. (Petrobras) .

Denúncia de possíveis irregularidades nos atos do Conselho de Administração da Petrobrás que levaram à aprovação da assinatura do contrato de compra e venda da Refinaria Landulfo Alves (RLAM).

Petróleo Brasileiro S.A.

3. Interessados/Responsáveis:
3.1. Interessado: Identidade preservada (art. 55, caput, da Lei n. 8.443/1992)
3.2. Responsável: Identidade preservada (art. 55, caput, da Lei n. 8.443/1992).

13.1. Ministros presentes: Ana Arraes (Presidente), Walton Alencar Rodrigues (Relator), Benjamin Zymler, Aroldo Cedraz, Raimundo Carreiro, Bruno Dantas, Vital do Rêgo e Jorge Oliveira.
13.2. Ministro-Substituto convocado: Marcos Bemquerer Costa.
13.3. Ministros-Substitutos presentes: Augusto Sherman Cavalcanti, André Luís de Carvalho e Weder de Oliveira.

WALTON ALENCAR RODRIGUES

Adoto, como Relatório, a instrução à peça 36, que contou com a anuência do corpo diretivo da unidade técnica (peças 37 e 38) .
INTRODUÇÃO
Cuidam os autos de denúncia (peça 1) a respeito de possíveis irregularidades ocorridas na Petróleo Brasileiro S.A. (Petrobras) , relacionadas a atos do Conselho de Administração (CA) da companhia que levaram à aprovação da assinatura do contrato de compra e venda da Refinaria Landulpho Alves (Rlam) e seus ativos logísticos associados, no estado da Bahia, em reunião realizada no 24/3/2021.
HISTÓRICO
	A instrução inicial (peça 15) da denúncia verificou sua admissibilidade e propôs fosse conhecida, para a devida apuração, com oitiva preliminar da unidade jurisdicionada para que se manifestasse quanto às alegadas irregularidades - em suma:
    Que o contrato de compra e venda do ativo foi firmado por valor abaixo do de mercado e, assim, configurou ofensa ao interesse público;
 Que houve cerceamento do direito/dever de diligência e de fiscalização próprios de integrante do Conselho de Administração, em razão de negativa ao exercício do direito de acesso a documentos e esclarecimentos no prazo assegurado pelo Regimento Interno do Conselho de Administração (RICA) ;
 Que houve descumprimento das exigências previstas no RICA para a instrução da pauta decisória relativa à venda da Rlam, em vista da ausência e do recebimento intempestivo de documentos essenciais à adequada tomada de decisão;
 Que houve, por fim, indevida negativa de pedido de vista feito por integrante do Conselho, quanto ao item 8.1 (referente à venda da Rlam, no âmbito do Projeto Phil) da pauta da reunião do CA da Petrobras, restando não respondidos, na ocasião, os questionamentos apresentados.
Quanto à alegação de que a venda da Rlam estaria ocorrendo por valor inferior ao de mercado, a instrução inicial remeteu à análise feita no TC Processo 024.763/2020-9, em virtude de determinação do Ministro Relator para que se avaliasse a necessidade de eventual ação acautelatória do TCU, em que se apresentou conclusão preliminar pela compatibilidade do valor ofertado pela Rlam com as avaliações externas contratadas - estando, assim, o valor da transação em patamar justo na ótica de mercado -, bem como pela compatibilidade do referido valor com a avaliação interna, por se situar acima do valuation feito pela Petrobras (visão vendedor) no cenário Base do PE 2021-2025, que reflete as premissas mais atualizadas do planejamento da companhia.
Outrossim, examinados e verificados ausentes os requisitos da espécie, propugnou-se a rejeição do pedido de medida cautelar contido na denúncia.
Acolhidas as propostas desta Unidade Técnica pelo Ministro Relator (peça 23) , foi promovida a oitiva da Petróleo Brasileiro S.A. (Petrobras) , por meio do Ofício 23840/2021-TCU/Seproc, de 10/5/2021 (peça 24) , requerendo-lhe manifestação sobre os fatos e as supostas irregularidades apontadas na denúncia, bem como que apresentasse, especialmente, informações acerca da documentação encaminhada aos integrantes do Conselho de Administração para instrução da pauta referente à venda da Rlam, destacando o histórico/cronologia de disponibilização e a conformação com os normativos internos quanto a prazos e conteúdo, e a íntegra da ata da reunião do Conselho de Administração ocorrida em 24/3/2021.
A essa oitiva foi acrescida, consoante determinação do Ministro Relator, a oitiva do Conselho de Administração da Petrobras sobre o tema, por meio do Ofício 23841/2021-TCU/Seproc, de 10/5/2021 (peça 25) .
	EXAME TÉCNICO
Resposta do Conselho de Administração da Petrobras
Em resposta à oitiva realizada por meio do Ofício 23841/2021-TCU/Seproc, o Presidente do Conselho de Administração da Petrobras apresentou, tempestivamente, os esclarecimentos constantes da peça 30, salientando, em preliminar, que "o Conselho de Administração (CA) é órgão de orientação e direção superior da Petrobras, não possuindo personalidade jurídica própria, por se tratar de órgão de deliberação colegiada integrante da Companhia, bem como não possui poderes para representá-la".
Nesse mesmo sentido, acrescentou:
Sobre o aspecto colegiado do Conselho, vale destacar também que seus membros não detêm atribuições individuais, exceto o Presidente, a depender das disposições estatutárias e do regimento interno deste órgão, cabendo, portanto, aos seus integrantes, conjuntamente, deliberar sobre as matérias de competência do colegiado e a iniciativa de fiscalizar e acompanhar as atividades da administração, derivada do dever de diligência. O Regimento Interno do CA elenca, em seu item 3.2, algumas atribuições do Presidente, todas no sentido de organizar as reuniões do Conselho.
Em seguida, quanto à reunião do CA em apreço na presente denúncia, arrematou:
Sendo assim, na qualidade de Presidente do Conselho de Administração atual e à época da decisão em apreço, esclareço que a reunião do colegiado ocorrida em 24/03/2021 transcorreu regularmente, conforme dispõe o seu regimento interno e, com o objetivo de colaborar com a instrução do processo, bem como diante do fato de que os votos dos Conselheiros que compunham o CA à época da deliberação estão devidamente representados na ata da Reunião do CA de 24/03/2021, encaminho, com a presente manifestação, o inteiro teor da referida ata, conforme solicitado por este Tribunal.
Por fim, manifestou-se pelo tratamento confidencial das informações e documentos apresentados, em virtude do resguardo aplicável por sigilo estabelecido por legislação específica, nos termos do art. 8º, § 3º, inciso III, c/c art. 11, inciso III, da Resolução-TCU 294/2018.
Resposta da Petrobras
Em resposta à oitiva realizada por meio do Ofício 23840/2021-TCU/Seproc, a Petrobras apresentou, tempestivamente, os esclarecimentos constantes da peça 31, bem como encaminhou anexos contendo o Regimento Interno do Conselho de Administração (RICA) (peça 32) , o Padrão PP-1PBR-00553-D (peça 33) , que trata da submissão de matérias para a Diretoria Executiva (DE) e o Conselho de Administração (CA) , e a Ata da Reunião 1.653 do CA, realizada em 24/3/2021, em inteiro teor (peça 35) .
Quanto à primeira irregularidade suscitada na denúncia, que contesta a adequação ao mercado do valor ofertado pela Rlam, a Petrobras repisou que:
Quanto ao valor negociado no citado desinvestimento, que seria o primeiro ponto abordado na denúncia em apreço, conforme bem percebido e exposto pela SeinfraPetróleo, a Petrobras reitera que o valor ofertado pela RLAM está dentro da faixa das avaliações externas contratadas ou acima dela, sob o ponto de vista de mercado, e acima do cenário base Petrobras no valuation interno produzido com as premissas mais atuais referentes ao Plano Estratégico 21-25, do ponto de vista do vendedor. Ou seja, a oferta se enquadra na visão de valor da Petrobras e foi considerada justa, da perspectiva de mercado, pelos três bancos que emitiram fairness opinions (Citibank, Santander e Rothschild) . Ademais, vale informar que as premissas/cenários adotadas no valuation pela Petrobras foram chanceladas por pareceres técnicos da consultoria global IHS-Markit e da Fundação Getúlio Vargas - FGV.
Com relação à documentação encaminhada aos integrantes do Conselho de Administração para instrução da pauta referente à venda da Rlam, a Petrobras afirmou, de início, que o correspondente processo decisório "guardou conformidade com as regras pertinentes, em especial, com as normas correspondentes do Regimento Interno do Conselho de Administração", de modo que foi possibilitada aos membros do CA a adequada análise do assunto sob deliberação.
Informou, quanto aos prazos previstos para a disponibilização da documentação, que, consoante o subitem 5.7.1 do RICA:
 (...) os Resumos Executivos (além de documentos complementares) , que contêm as informações relevantes para a deliberação da pauta (o chamado "material de suporte") , devem ser distribuídos aos Conselheiros pela Secretaria-Geral da Petrobras ("SEGEPE") com pelo menos uma semana de antecedência à respectiva reunião do CA. (grifos nossos) 
Acrescenta que tal disposição é reforçada pelo Padrão PP-1PBR-00553-D, em seu subitem 3.3.16: 
A agenda de reunião, juntamente com os Resumos Executivos, é disponibilizada aos membros do CA com antecedência de 7 dias corridos, com exceção das reuniões extraordinárias, conforme previsto no Regimento Interno. (grifos nossos) 
Assim, pondera, "os normativos internos da Companhia consideram que o encaminhamento do material de suporte em até 7 (sete) dias antes da reunião do CA é razoável para permitir a preparação dos membros desse colegiado a fim de deliberarem sobre a pauta correspondente".
Concluiu a Petrobras, portanto, que "foram observadas as regras estabelecidas no RICA, sob o ponto de vista do cumprimento dos prazos ali previstos", vez que:
 (...) em 17/03/2021, isto é, no prazo regimental (pois a reunião do CA apenas viria a ocorrer em 24/03/2021) , a solicitação por documentos (cópia da "minuta do Contrato de Compra e venda - SPA" e da minuta "do inventário dos investimentos dos últimos 15 anos da Unidade") da Conselheira já havia sido integralmente atendida.
 (...) 
Vale acrescentar que o Resumo Executivo, o qual, de acordo com os normativos internos anteriormente referidos, é o documento apto a proporcionar o entendimento da matéria a ser deliberada, também restou encaminhado à Conselheira dentro do prazo regimental.
Destaca, nesse sentido, a prescrição do subitem 3.3.13 do citado Padrão PP-1PBR-00553-D:
As matérias são submetidas para apreciação do CA por meio do Resumo Executivo, que deverá ser objetivo, porém suficiente para o entendimento da matéria e tomada de decisão, apresentando a fundamentação para proposição e fornecendo todas as informações relevantes e necessárias para a tomada de decisão segura pelo Conselho de Administração.
Assim como ocorre com os fundamentos da proposição, também os documentos acessórios relacionados com a matéria, somente, devem ser anexados aos Resumos Executivos quando se mostrarem relevantes e necessários para a tomada de decisão segura pelo Conselho de Administração. (grifos nossos) 
Entende a Petrobras, por conseguinte, que os documentos indicados pelos normativos internos como necessários à compreensão da matéria foram devidamente disponibilizados aos membros da CA no prazo regimental.
No que se refere à alegada "negativa de acesso à minuta do Contrato de Compra e Venda (SPA) e outros documentos, conforme solicitação de 13/2/2021", a Petrobras esclareceu que:
 (...) naquele momento, a documentação relativa à pauta ainda não se encontrava apta para apreciação dos Conselheiros, visto que estavam sendo finalizadas análises adicionais, especialmente para garantir o atendimento às recomendações e pontos de atenção dos órgãos de controle. Dessa forma, deve-se considerar que o envio de documentos na ocasião da solicitação, - estando pendentes, inclusive, as deliberações das instâncias precedentes ao CA - poderia redundar em compartilhamento de informações não conclusivas ou incorretas, o que se traduz em potencial risco para a escorreita governança do processo.
Por esta razão as informações foram encaminhadas no dia 17.03.2021, dentro, portanto, do prazo regimental, conforme exposto linhas acima.
Quanto ao envio de documentos após 17/3/2021 (7 dias antes da reunião do CA) , assinala a Petrobras que se tratam de "informações adicionais, solicitadas pelos membros do CA, porém não cumprem o papel do Resumo Executivo, qual seja, ser um documento com as informações suficientes para a tomada de decisão". Acrescenta, nesse tema, que:
O envio de informações adicionais a pedido do CA se justifica pelo exercício dos deveres de se informar e intervir dos administradores, no âmbito da diligência que lhes é exigida.
Porém, isso não altera as regras de governança e os prazos previstos nas normas internas da Companhia, salvo se devidamente justificada a necessidade de postergação da análise da matéria. Assim, é dever também dos administradores decidir sobre as matérias de interesse da Companhia, com base no dever de lealdade, por mais relevantes e difíceis que possam eventualmente ser.
Portanto, o encaminhamento de informações e documentos, inclusive subsequentemente ao dia 17/03/2021, apenas demonstra o zelo/diligência no sentido de que os Conselheiros dispusessem do maior número possível de informações com vistas à tomada de uma decisão segura e informada.
Ressalta, além disso, "que o RICA prevê o envio da decisão da DE aos membros do CA como um elemento para instruir a matéria a ser deliberada", nos termos de seu subitem 5.7.2. Todavia, diversamente da expressa fixação de prazo que faz para o envio do Resumo Executivo, quanto aos documentos aludidos no subitem 5.7.2 o RICA apenas define que estes deverão "instruir o material prévio a ser distribuído, conforme a denominação do próprio subitem do RICA, portanto, antes da realização da reunião do Conselho de Administração".
Para denotar a suficiência da documentação disponibilizada na forma regimental para a compreensão da matéria a ser decidida, bem como a adequação da governança observada no processo, a Petrobras destaca, em sua resposta, excertos de votos de membros do CA quanto à pauta em apreço, todos constantes da Ata da reunião de 24/3/2021. Conforme salienta um membro do Conselho, em seu voto, foi oferecida a todos os conselheiros a oportunidade de participar de apresentação do Comitê de Investimentos, na qual poderiam ser efetuados questionamentos elencados pela denunciante; contudo, a denunciante teria se abstido de participar da referida apresentação.
Diante do conjunto de fatos e informações apresentados, ratificados em votos dos conselheiros, a Petrobras entende restar afastada a alegação de "de um suposto acesso a documentos para conhecimento do assunto apenas no instante em que a matéria foi pautada", e conclui que "o debate sobre a assinatura do CCVA sob enfoque estava maduro para ser finalizado e votado no CA, encontrando-se o item respectivo da pauta suficientemente instruído".
Registra, ainda, que foram realizadas diversas reuniões de atualização com as instâncias decisórias ao longo do desenvolvimento do projeto de desinvestimento da Rlam, relativas aos marcos de aprovação de portões e outras apresentações preliminares, elencando-as:
1 - RDE de 27/05/2019 - Ata 5567, item 1, pauta 368 - Termo Compromisso CADE - DIP INP 435/2019, DE 24/05/2019;
2 - RDE de 19/06/2019 - Ata 5574, item 12, pauta 436 - Desdobramentos - DIP PORTFOLIO 49/2019, de 13/06/2019; Apresentação CA 26/06/2019. Conhecimento das fases 1 e 2;
3 - Portão 1 + Portão 2 - RDE de 27/06/2019 - Ata 5576, item 22, pauta 4060 - DIP PORTFOLIO 54/2019, de 21/06/2019; Apresentação DE 19/06/2019;
4 - Portão 3 - RDE de 21/11/2019 - Ata 5614, item 18, pauta 801- DIP PORTFOLIO 240/2019, de 14/11/2019; Apresentação DE 14/11/2019;
5 - Criação Newcos - RDE de 05/03/2020 - Ata 5639, item 2, pauta 119 - DIP INP 69/2020, de 28/02/2020;
6 - Portão 4 - RDE de 08/07/2020 - Ata 5698, item 20, pauta 385- DIP PORTFOLIO 182/2020, de 03/07/2020; Apresentação DE 02/07/2020;
7 - 17/1/2020 - CTE - apresentação preliminar. Ativo. Transação e seu histórico. Principais Termos e condições da transação. Próximos passos. RLAM;
8 - 23/11/2020 - DE - apresentação preliminar. Ativo. Transação e seu histórico. Principais Termos e condições da transação. Próximos passos. RLAM;
9 - 25/11/2020 - CA - apresentação preliminar. Ativo. Transação e seu histórico. Principais Termos e condições da transação. Próximos passos. RLAM;
10 - 08/12/2020 - CTE preliminar - Relatório Preliminar CGU - RLAM;
11 - 02/02/2021- CTE preliminar - Relatório Preliminar CGU 2 - RLAM;
12 - 09/02/2021 - CTE preliminar - Resultado do Bid Final, Valuation e auditorias CGU/TCU;
13 - 11/02/2021 - DE preliminar - Resultado do Bid Final, Valuation e auditorias CGU/TCU;
14 - 22/02/2021 - COINV preliminar;
15 - 23/02/2021 - apresentação preliminar ao CA
16 - 15/03/2021 - apresentação à DE para deliberação;
17 - 22/03/2021 - Reunião da DE que deliberou pela aprovação da matéria (aprovação do Portão 5) - RDE 5790, item 1, pauta 118 - DIP PORTFÓLIO 24/2021, de 15/03/2021;
18 - 22/03/2021 - COINV - recomendação de aprovação para o CA;
19 - 24/03/2021 - apresentação ao CA para deliberação;
20 - 24/03/2021 - Reunião do CA que deliberou pela aprovação da matéria (aprovação do Portão 5) - RCA de 24/03/2021 - Ata 1653, item 1, pauta 26 - RE PORTFOLIO 30/2021.
Cita a Petrobras, ademais, alguns dos documentos que, necessariamente, já teriam sido analisados durante a execução do projeto e, portanto, nas passagens de portões:
 (...) (a) Relatório de Entrada; (b) Relatório de Estruturação; (c) Mapa de Riscos; (d) Pareceres das áreas Jurídico, Conformidade, Finanças e CONTRIB; (e) Relatório final da comissão de alienação; (f) Relatórios de avaliação do ativo emitidos por Desempenho (EPV, RIPAEF e RIAEF) ; além do próprio DIP de proposição de aprovação de portão, que incluiu o histórico do projeto, informações e justificativas relacionadas ao objeto da pauta, incluindo documentos técnicos produzidos pelas áreas acima citadas e pela Área Vinculada de Negócio, além da documentação comprobatória da observância dos procedimentos estabelecidos pela Sistemática. Na deliberação sobre o Portão 5, também integraram a pauta as fairness opinions emitidas pelo assessor financeiro e pelas duas instituições financeiras independentes.
Quanto ao último ponto da denúncia, a Petrobras rejeita a alegação de que teriam ocorrido as irregularidades apontadas - indevida negativa de pedido de vista feito por integrante do Conselho e negativa de resposta aos questionamentos apresentados - durante a reunião do CA de 24/3/2021, e afirma que foi respeitado todo o procedimento descrito no item 5 do RICA, que dispõe sobre as reuniões.
Assevera que o indeferimento do pedido de vista se deu em conformidade com o RICA, cujo subitem 5.10.2 dispõe:
Fica assegurado aos membros do Conselho o direito de pedir vista, cabendo ao Presidente examinar o pedido e submeter à decisão dos Conselheiros que deliberarão por maioria, dos documentos que instruem a matéria da pauta, para o fim de fundamentarem o seu voto. Neste caso, a deliberação do Conselho pertinente a essa matéria será suspensa até a reunião imediatamente posterior, quando o voto do Conselheiro deverá ser emitido. O prazo de vista poderá ser prorrogado pelo Conselho, a pedido do Presidente, ou de um Conselheiro interessado. (grifos nossos) 
Esclarece, assim, que:
 (...) inexistiu "negativa do direito de pedir vista", como constou da peça de denúncia e pode induzir o leitor em erro.
Assim como extrai-se da Ata da reunião do CA de 24/03/2021, o direito de requerer vista pôde ser livremente exercido pela Conselheira. Contudo, o RICA não concede automaticamente ao Conselheiro direito de vista, pois o requerimento de qualquer Conselheiro nesse sentido fica condicionado à decisão por maioria dos demais membros do CA. (grifos nossos) 
Desse modo, arremata que, "estritamente na forma do RICA, o pedido da Conselheira restou fundamentadamente indeferido pela maioria do CA". Apresenta, nesse sentido, breve suma individualizada das considerações dos votos dos conselheiros que votaram pela não concessão, e, ao fim, assim resume: 
Assim, dos 10 conselheiros presentes na reunião, constata-se que 6 votaram contra a concessão do pedido de vista, pontuando em síntese que: (a) todos os membros do Conselho receberam o material de suporte para a deliberação da pauta, considerado por eles como bastante informativo e elucidativo; (b) que foram feitas apresentações sobre a matéria em reuniões anteriores do próprio Conselho e também do Comitê de Investimentos; (c) que os Conselheiros tiveram a oportunidade de realizar seus questionamentos e indagações aos apresentadores, aos técnicos da Companhia, aos representantes dos bancos emissores das fairness opinions, da IHS Markit e da FGV (Fundação Getúlio Vargas) presentes ou à disposição desta reunião, e (d) que vários dos questionamentos da Conselheira já teriam sido respondidos no próprio material de suporte da pauta.
Desta forma, conforme previsão do RICA, o pedido de vista foi rejeitado pela maioria, não sendo possível pretender caracterizar suposta desconformidade com este Regimento e consequente irregularidade na reunião do dia 24/03/2021, ou mesmo desqualificar o mérito da fundamentação do voto dos Conselheiros, apenas pelo fato de terem votado contra o requerimento da Conselheira.
Nessa linha, é ver que o argumento, trazido na denúncia, de que as justificativas para os votos desfavoráveis não encontram suporte no RICA não se sustenta, pois, além de não ser vinculada, a fundamentação de voto dos Conselheiros, como visto anteriormente, assentou-se em dados objetivos pelos quais se buscou demonstrar que o requerimento de vista merecia restar indeferido. (grifos nossos) 
Quanto à alegação da denunciante de que não lhe teriam sido respondidos, na reunião, os questionamentos apresentados, a Petrobras argumenta que, conforme constou no voto de um dos conselheiros pelo indeferimento do pedido de vista:
 (...) além de várias das perguntas já estarem respondidas no próprio material de suporte da pauta, a Conselheira teve ainda a oportunidade de realizar seus questionamentos e indagações aos apresentadores, aos técnicos da Companhia, aos representantes dos bancos emissores das fairness opinions, da IHS Markit e da FGV presentes ou à disposição da reunião de 24/03/2021, porém, a Conselheira optou por não fazê-los.
Frisa, outrossim, que "nenhum dos Conselheiros apontou, em seu voto, violação ao RICA em virtude de alegada limitação ao acesso às informações, conforme sustenta a denúncia", e que, nos termos do RICA, o CA pode convidar ocasionalmente pessoas internas e externas à Petrobras a participarem das reuniões e prestarem esclarecimentos, podendo-se, assim, convidar outros executivos da empresa para trazer informações adicionais relativas à pauta; nada obstante: 
Preferiu (...) a Conselheira, conforme consta do mencionado voto, não se manifestar, quando foi indagado se algum membro do CA desejava que os citados representantes entrassem na reunião para prestar qualquer esclarecimento. Dessa forma, optou por apresentar suas indagações após concluídas as apresentações técnicas, ou seja, somente no instante de seu pronunciamento sobre a pauta, em sessão reservada para deliberação dos Conselheiros.
Ressalte-se que as dúvidas levantadas pela Conselheira poderiam ser esclarecidas pelo material da pauta ou pelos técnicos da Companhia, representantes dos bancos emissores das fairness opinions, da IHS Markit e da FGV que estavam à disposição do Conselho de Administração para prestar esclarecimentos.
Assim, considerando que o material de suporte já continha as respostas a diversas das indagações da Conselheira, e que, durante os debates, encontrava-se à sua disposição equipe multidisciplinar apta a prestar os devidos esclarecimentos, não parece compatível com a realidade dos fatos a narrativa de que os questionamentos apresentados simplesmente não teriam sido respondidos.
Por fim, a Petrobras anota que, apesar de ter o seu pedido de vista indeferido, a Conselheira ofereceu manifestação de mérito sobre a pauta, "emitindo voto contrário à aprovação da matéria, baseando-se, inclusive, em fundamentos de natureza diversa daqueles utilizados em seu pedido de vista". Desse modo, as razões de mérito de seu voto contrário "integraram formalmente o conjunto de pontos e contrapontos da deliberação, sem que, no entanto, tenham se demonstrado suficientes para gerar uma maioria de votos no sentido almejado pela Conselheira". Entende a companhia, ante todo o exposto, que:
 (...) a condução do Projeto Phil-RLAM observou uma governança bem estruturada e transparente, contemplando interações prévias com os Órgãos decisores sobre aspectos relevantes da transação, com disponibilização tempestiva de todas as análises e informações na documentação do projeto (em grande parte, com maior antecedência aos prazos regimentais) , de forma que a Alta Administração da Petrobras tivesse plena condições de tomar uma decisão diligente, informada e refletida sobre a alienação.
No que se refere à classificação da informação, pugna a Petrobras pelo tratamento confidencial das informações e documentos apresentados, em virtude do resguardo aplicável por sigilo estabelecido por legislação específica, nos termos do art. 8º, § 3º, inciso III, c/c art. 11, inciso III, da Resolução-TCU 294/2018.
Análise
Preliminarmente, registre-se que a certidão da reunião do CA realizada em 24/3/2021, quanto ao item de pauta referente à venda da Rlam, contendo a transcrição integral dos votos, já havia sido disponibilizada pela Petrobras dentro dos procedimentos usuais do acompanhamento conduzido no já citado TC Processo 024.763/2020-9. A disponibilização ocorreu, vale dizer, logo após a instrução da presente denúncia, mas antes da deliberação do Ministro Relator e da realização da oitiva proposta. Além disso, os demais documentos ora encaminhados como anexos à resposta da Petrobras - Regimento Interno do CA e Padrão PP-1PBR-00553-D - também já haviam sido disponibilizados no âmbito do referido acompanhamento, em atendimento a diligência cujo intento era conhecer em maiores detalhes o processo decisório. Tais fatos são merecedores de menção na medida em que denotam o grau de proximidade com que vem sendo acompanhado o desinvestimento em refino, bem como a tempestividade e a presteza com que a Petrobras tem atendido e interagido com a equipe técnica deste Tribunal.
Ambos os temas que circunscrevem a presente denúncia - valor de transação, e regularidade e informação do processo decisório - são, portanto, também parte do escopo da fiscalização em curso naqueles autos. 
Ademais, em proveito dessa interseção temática, a apuração das irregularidades aventadas na denúncia se faz relevante não somente por si, mas também para a completude dos trabalhos de acompanhamento, cabendo trasladar para o relatório em elaboração no TC Processo 024.763/2020-9 as conclusões deste, sem prejuízo do apensamento que se proporá mais adiante.
Valor de transação abaixo do valor de mercado
O ponto referente ao valor de transação, que, segundo a denunciante, estaria ocorrendo por valor inferior ao de mercado, já foi endereçado na instrução inicial, e resumidamente reiterado tanto no histórico desta instrução quanto na resposta da Petrobras à oitiva.
 O exame de adequação do valor de venda às avaliações internas e externas integra o escopo do acompanhamento realizado no TC Processo 024.763/2020-9, no âmbito do qual, em virtude de determinação do Ministro Relator para que se avaliasse a necessidade de eventual ação acautelatória do TCU, foi extraída síntese e apresentada conclusão preliminar pela compatibilidade do valor ofertado pela Rlam com as avaliações externas contratadas - estando, assim, o valor da transação em patamar justo na ótica de mercado -, bem como pela compatibilidade do referido valor com a avaliação interna, por se situar acima do valuation feito pela Petrobras (visão vendedor) no cenário Base do PE 2021-2025, que reflete as premissas mais atualizadas do planejamento da companhia.
Cerceamento do direito/dever de diligência e de fiscalização próprios de integrante do CA
Consigna a denúncia (peça 1) , que:
40. (...) houve o descumprimento dos prazos elencados no RICA para o encaminhamento dos documentos e esclarecimentos solicitados pela Denunciante, olvidando-se o Conselho de Administração da seriedade do tema discutido e das formalidades a ele inerentes.
41. Conforme disposto no item 8 do Regimento Interno, os Conselheiros podem solicitar à Secretaria Geral da Petrobrás os documentos que entenderem pertinentes para o desempenho de suas atividades, independentemente de qualquer justificativa e sem qualquer limitação quanto às informações que podem ser requeridas. Confere-se:
 (...) 
42. Pois bem. Como dito, no dia 08.02.2021, a Petrobrás divulgou ao mercado que concluiu a rodada final da fase vinculante do processo de venda da RLAM e seus ativos logísticos associados.
43. Frente à divulgação realizada pela Companhia e do volume expressivo de informações relacionadas à venda da RLAM, a Denunciante solicitou à Secretaria Geral da Petrobrás, no dia 13.02.2021, nos termos do item 8 do Regimento Interno do Conselho de Administração, o envio (i) da minuta do Contrato de Compra e Venda (SPA) , (ii) de seus anexos, referentes à alienação da RLAM, e (iii) do inventário dos investimentos dos últimos 15 anos na Unidade, com o objetivo de viabilizar a análise dos termos pactuados e os esclarecimentos eventualmente necessários (doc. 7) .
44. Todavia, em que pese o quanto consta no artigo 8º do já mencionado Regimento Interno, o pleito lhe foi negado (...) .
 (...) 
51. (...) as informações somente foram encaminhadas no dia 17.03.2021 (Doc. 8) - ou seja, 32 (trinta e dois) dias após a sua solicitação e no mesmo e-mail em que foi enviada a pauta da reunião do Conselho em que o tema seria deliberado.
 (...) 
56. Logo, ao negar o pedido formulado pela Denunciante e ignorar o prazo previsto no Regimento Interno, o Conselho de Administração cerceou o seu direito/dever de diligência e de fiscalização - violando o disposto no item 8 do Regimento Interno - e, consequentemente, eivou a deliberação do tema de patente nulidade.
A alegação de irregularidade tem como alicerce o descumprimento do item 8 do RICA, que, de acordo com o documento anexado à denúncia (peça 7) , assim estabelece:
8 Procedimento para Solicitação de Informações
Para o desempenho de suas atividades, o Conselheiro poderá solicitar, a qualquer tempo, documentos, esclarecimentos e reuniões presenciais com Diretores Executivos ou com demais técnicos da Companhia, responsáveis pelos assuntos a serem tratados. Tais solicitações deverão ser atendidas no prazo de 14 (quatorze) dias, com tolerância de mais 7 (sete) dias em casos extraordinários. (grifo nosso) 
É importante notar, entretanto, que conforme consta no rodapé do referido documento, trata-se de versão do Regimento Interno aprovada pelo CA em 24/3/2016.
O mesmo item, na versão do Regimento Interno encaminhada pela Petrobras em resposta à oitiva (peça 32) , para a qual consta o rodapé indica aprovação pelo CA em 29/7/2020, assim prescreve:
8 Procedimento para Solicitação de Informações, de Reuniões e de Presença em Reuniões
Para o desempenho de suas atividades, os Comitês ou Conselheiros poderão solicitar, a qualquer tempo, documentos, esclarecimentos e reuniões presenciais com Diretores Executivos ou com técnicos da Companhia, responsáveis pelos assuntos a serem tratados.
Os Conselheiros e Comitês buscarão um equilíbrio no encaminhamento de tais solicitações, para evitar sobrecarga sobre os Diretores Executivos e o Corpo Gerencial.
Infere-se, pois, que: (i) a versão do RICA encaminhada pela denunciante não é a versão mais recente, e, portanto, não é a vigente; (ii) o prazo cujo descumprimento é invocado na denúncia não subsiste no texto mais recente do RICA, que, de fato, não fixa prazo específico para a prestação de informações solicitadas com base no item 8.
Já quanto à disponibilização do conjunto de informações suficientes à adequada tomada de decisão sobre item pautado em reunião do CA, esta deve ocorrer com antecedência mínima de uma semana, conforme dispõe o subitem 5.7.1 do RICA:
As informações para o entendimento da matéria devem ser expressas através dos Resumos Executivos e documentos complementares distribuídos pela Secretaria-Geral, com no mínimo uma semana de antecedência à reunião do Conselho, salvo autorização específica do Presidente do Conselho. Este material deve ser conciso e devidamente fundamentado, fornecendo todas as informações relevantes para a tomada de decisão do Conselho. Todos os Conselheiros devem ler previamente o material distribuído e solicitar informações adicionais, se necessário, de forma a estarem devidamente preparados para a reunião. (grifos nossos) 
O Padrão PP-1PBR-00553-D, no subitem 3.3.16, ratifica esse prazo, definindo que "a agenda de reunião, juntamente com os Resumos Executivos, é disponibilizada aos membros do CA com antecedência de sete dias corridos". 
Dessa maneira, considerando que a reunião que deliberaria sobre a venda da Rlam estava agendada para o dia 24/3/2021, o prazo final para o envio do Resumo Executivo e documentos complementares era 17/3/2021, data em que, de acordo com a própria denunciante, lhe foram disponibilizados os documentos por ela solicitados.
É relevante observar, ademais, que o fornecimento dos documentos apenas em 17/3/2021 foi justificado pela Petrobras ante o fato de que "a documentação relativa à pauta ainda não se encontrava apta para apreciação dos Conselheiros, visto que estavam sendo finalizadas análises adicionais, especialmente para garantir o atendimento às recomendações e pontos de atenção dos órgãos de controle". Com efeito, no aludido período (do início de fevereiro à primeira quinzena de março/2021) houve intensa interação da equipe técnica do TCU com a Petrobras acerca da venda da Rlam, por meio de diligências e reuniões, bem como se sabe, por força dos mesmos trabalhos de acompanhamento, que estava sendo também concluído o relatório da CGU em fiscalização realizada no âmbito do projeto Phil, em especial quanto à Rlam.
Considerando que foram atendidos os dispositivos regimentais aplicáveis, não merece prosperar, portanto, a alegação de que teria havido descumprimento de prazos para o fornecimento das informações solicitadas pela denunciante com fundamento no item 8 do RICA, de modo a cercear a sua devida atuação como membro do CA.
Descumprimento do RICA quanto à instrução da pauta decisória relativa à venda da Rlam
Reclama a denúncia que houve o encaminhamento intempestivo de diversos documentos essenciais à adequada tomada de decisão, descumprindo-se o prazo regimental:
57. Para que haja uma correta e fundamentada análise por parte dos Conselheiros acerca dos assuntos que serão objeto de cada pauta, o RICA prevê que as informações e os documentos necessários para o entendimento da matéria devem ser disponibilizados aos Conselheiros com no mínimo uma semana de antecedência. Confira-se:
 (...) 
58. Ademais, sabe-se que, de acordo com a complexidade das matérias postas em debate, o mesmo Regimento Interno, no item 5.7.2 acima exposto, ressalta a necessidade de que cada item seja acompanhado de prévia decisão da Diretoria Executiva, de manifestação da respectiva área técnica ou, ainda, do Comitê competente.
59. Ocorre que, em que pese a obrigatoriedade de que os itens da pauta sejam devidamente instruídos, nota-se que foi enviada apenas parte dos documentos necessários para instruir o item 8.1 da pauta.
60. Nesse sentido, após o prazo mínimo de antecedência previsto no item 5.7.1 do Regimento, que encerrou no dia 17.03.2021, a Secretaria Geral da Petrobrás permaneceu enviando inúmeros documentos necessários para a deliberação do item 8.1, o que se evidencia por meio da tabela abaixo:
 (...) 
61. Ou seja, após o prazo fixado pelo Regimento Interno do Conselho, diversos documentos foram enviados, incluindo o Resumo Executivo do item 8.1 que passou por alterações e foi reencaminhado na noite do dia 19/03/2021, sendo que alguns documentos chegaram a ser recebidos com menos de 24 (vinte e quatro) horas de antecedência do início da reunião (Doc. 8) .
62. Destaca-se que, dentre os documentos que não foram encaminhados dentro do prazo regimental, encontra-se a deliberação da Diretoria Executiva, por um simples motivo: a matéria foi analisada por ela no dia 22.03.2021, é dizer, apenas dois dias antes da reunião, o que fica evidente por meio do próprio resumo executivo disponibilizado pela Petrobrás.
63. Ou seja, não obstante o RICA, como já adiantado, determine expressamente que a decisão da Diretoria Executiva seja enviada ao Conselho de Administração com uma semana de antecedência, essa somente foi enviada para a Denunciante a menos de 48 (quarenta e oito) horas antes do início da reunião, tempo substancialmente inferior ao exigido pelo regimento.
 (grifos nossos) 
Nos termos do subitem 5.7.1 do RICA, transcrito supra, "as informações para o entendimento da matéria devem ser expressas através dos Resumos Executivos e documentos complementares distribuídos pela Secretaria-Geral, com no mínimo uma semana de antecedência à reunião do Conselho". É razoável depreender, assim, que o Resumo Executivo - acompanhado, quando necessário, de documentos complementares - deve conter o plexo de informações necessárias e suficientes à tomada de decisão, e que são essas as informações que se requer estejam disponíveis com antecedência mínima de uma semana. Não obstante, o mesmo subitem regimental acrescenta a possibilidade dos membros de CA, após a leitura do material fornecido, solicitarem informações adicionais, se assim julgarem necessário, visando o devido preparo para a deliberação. Tais informações, por interpretação lógica, serão fornecidas após a distribuição do Resumo Executivo, mas antes da sessão deliberativa.
Nesse sentido, afirmou a Petrobras que o envio de documentos após 17/3/2021 se referiu a "informações adicionais, solicitadas pelos membros do CA, porém [que] não cumprem o papel do Resumo Executivo, qual seja, ser um documento com as informações suficientes para a tomada de decisão". Esse encaminhamento de informações complementares a pedido de membros do CA, como se viu, possui previsão regimental, e se justifica no dever de diligência que se lhes exige.
Com relação ao encaminhamento da decisão da Diretoria Executiva (DE) , é relevante transcrever o que dispõe o subitem 5.7.2 do RICA:
As matérias submetidas à apreciação do Conselho de Administração serão instruídas com a decisão da Diretoria Executiva, as manifestações da área técnica ou do Comitê competente, a ser indicado pela Secretaria-Geral, de acordo com cada matéria; e ainda o parecer jurídico, quando necessários ao exame da matéria. (grifos nossos) 
Nota-se, pois, que o Regimento trata do envio do Resumo Executivo em um subitem específico e distinto daquele em que dispõe sobre os elementos de instrução da pauta. Fixa prazo, todavia, apenas quanto à disponibilização do Resumo Executivo - que, vale repisar, é documento que deve conter todo o conjunto de informações necessárias e suficientes à adequada deliberação sobre a matéria. Já no que se refere à decisão da DE, assim como aos demais elementos enumerados no citado subitem 5.7.2, "quando necessários ao exame da matéria", prescreve apenas que devem compor o material prévio a ser distribuído (consoante a denominação do subitem 5.7 do RICA) - é dizer, a ser distribuído previamente à reunião do CA. 
Não se vislumbra razão para interpretação distinta, porquanto se assim o entendesse pertinente, bastaria ao RICA fixar prazo expresso no subitem 5.7.1, ou remeter ao mesmo prazo definido no subitem 5.7.2 para o "Resumo Executivo e documentos complementares". Igualmente, não se considera razoável interpretar que os elementos aludidos no subitem 5.7.2 integrariam os ditos "documentos complementares", vez que isso conflitaria com a qualidade de concisão que o subitem 5.7.1 demanda do material ali tratado.
Diante do exposto, pode-se concluir que não se sustenta a alegação de que teria havido descumprimento do RICA quanto à instrução da pauta decisória relativa à venda da Rlam, em virtude do encaminhamento intempestivo de informações aos membros do CA.
Indevida negativa de pedido de vista e de prestação de informações durante a reunião do CA
Protesta a denunciante que lhe teria sido indevidamente negado o pedido de vista apresentado na reunião de 24/3/2021, e que nenhum dos questionamentos que então apresentou foi respondido:
70. Em razão do envio extemporâneo dos documentos e dos diversos questionamentos e esclarecimentos que se mostraram necessários, a Denunciante, ao ter a palavra, pleiteou o seu direito de pedir vista em relação ao aludido item 8.1 da pauta, para uma melhor análise da matéria e para que os questionamentos apresentados fossem respondidos pela área técnica da Petrobrás - conforme previsão do item 5.10.2 - RICA:
 (...) 
71. Importante observar que além de ser fundado na necessidade de ser concedido maior lapso temporal para a análise dos documentos, o pedido de vista teve como objetivo solicitar à Companhia a apresentação de esclarecimentos quanto a questões técnicas relacionadas à assinatura do contrato de compra e venda da refinaria RLAM (Doc. 9) .
72. Contudo o pedido de vista foi negado após deliberação na qual 6 (seis) conselheiros votaram contra e 3 (três) conselheiros votaram a favor do pedido de vista.
73. Destaca-se ainda que, conforme exposto pelo Conselheiro Roberto Castello Branco, o único fundamento utilizado para negar o pedido de vista da Denunciante foi o argumento de que os documentos teriam sido disponibilizados, supostamente, com antecedência e que a Conselheira poderia ter solicitado informações durante as apresentações realizadas na própria reunião em curso.
74. Ora, tal justificativa não encontra respaldo na legislação ou no regimento. Aceitá-la seria presumir que a exigência prevista no regimento interno quanto ao envio dos documentos com antecedência poderia ser suprida por documentos enviados com poucas horas de antecedência e por apresentações realizadas durante a reunião. (grifos nossos) 
Essa alegação foi também rejeitada pela Petrobras, que esclareceu que pedido de vista foi recebido e apreciado pelo colegiado na forma do regimento, consoante o subitem 5.10.2, anteriormente transcrito, que assegura aos membros do CA o direito de pedir vista, submetendo a concessão do pedido à decisão dos Conselheiros, por maioria. É interesse anotar que o RICA, entretanto, não dispõe que os votos deverão fundamentar a concessão ou a negativa, mas tão somente que a deliberação se dará por maioria.
Sem embargo, conforme consta da Ata (peça 35) da reunião em questão, assim como da resposta da Petrobras (peça 31) , em trecho reproduzido nesta instrução, os votos pela não concessão do pedido de vista apresentaram adequada fundamentação, sendo negado o pedido por 6 votos contrários, dentre os 10 membros do CA presentes - por maioria, destarte, em conformidade com o preceito regimental. 
Em linha com os fundamentos arrolados pelos Conselheiros, insta recordar o disposto no subitem 5.7.1 do RICA, tantas vezes mencionado, em sua parte final: "todos os Conselheiros devem ler previamente o material distribuído e solicitar informações adicionais, se necessário, de forma a estarem devidamente preparados para a reunião". No mesmo sentido, como bem assinalou a Petrobras, "é dever também dos administradores decidir sobre as matérias de interesse da Companhia, com base no dever de lealdade, por mais relevantes e difíceis que possam eventualmente ser".
Vê-se, portanto, que o RICA contempla um equilíbrio entre os deveres de diligência, de lealdade e de decidir no melhor interesse da companhia ao assegurar direitos de solicitação de informações e de requerer vista de matérias em pauta, sujeitando-os, todavia, a prazos e condições que tem o efeito de limitar o seu uso com intento meramente protelatório ou de obstrução.
Por fim, conforme destacou a Petrobras, vários votos de Conselheiros naquela pauta consignaram a amplitude e suficiência dos elementos trazidos para subsidiar a decisão, além do fato de que, ao longo do processo, houve diversas reuniões e apresentações às instâncias decisórias. Cabe aduzir, nesse aspecto, que a equipe técnica deste Tribunal, nos procedimentos do acompanhamento realizado no TC Processo 024.763/2020-9, teve acesso ao documento (DIP) que instrui e consubstancia a decisão da DE, e também ao Resumo Executivo distribuído ao CA, tendo-os examinado quanto à adequação do conteúdo e não encontrado falhas ou lacunas que prejudicassem sua capacidade de servir como instrumento balizador de uma tomada de decisão bem informada.
Com essas considerações, entende-se que não procedem as alegações de que os pedidos de vista e de prestação de informações durante a reunião do CA teriam sido indevidamente negados à denunciante, sobretudo em vista da conformidade dos procedimentos adotados com o Regimento Interno do Conselho de Administração.
Assim, afastadas no mérito, uma a uma, todas irregularidades suscitadas na denúncia, opina-se por que a mesma seja julgada improcedente, ao passo em que se propõe, devido à relação de conexão do objeto da presente denúncia com a fiscalização realizada no âmbito do TC Processo 024.763/2020-9, o apensamento definitivo deste àqueles autos.
Classificação das informações quanto ao sigilo
Requerem o Presidente do Conselho de Administração da Petrobras, quanto ao documento juntado à peça 30, e a Petrobras, quanto aos documentos juntados às peças 31 a 33, e 35, o tratamento confidencial das informações e documentos apresentados, em virtude do resguardo aplicável por sigilo estabelecido por legislação específica, nos termos do art. 8º, § 3º, inciso III, c/c art. 11, inciso III, da Resolução-TCU 294/2018.
Conforme exposto na instrução inicial (peça 15) , nos termos do art. 6º da Resolução-TCU 294/2018, a classificação da informação e a consequente formalização dos seus elementos constitutivos deve ser realizada, in verbis:
Art. 6º Cabe aos servidores do TCU, no momento de recebimento de informação de pessoa física ou jurídica externa ao Tribunal, reproduzir a classificação atribuída na origem.
Em complemento, o item 16 da Portaria-Segecex 15/2016 prevê que "Para informações custodiadas pelo Tribunal, a unidade técnica responsável por agir deve incluir a peça no sistema e-TCU de acordo com a classificação atribuída na origem, desde que compatível com as hipóteses de restrição de acesso e com os graus de classificação de sigilo estabelecidos pela LAI".
Nota-se, nesse aspecto, que a Resolução-TCU 294/2018 informa que cabe ao servidor do Tribunal que receber a informação classificar o sigilo e, nesse sentido, a Portaria-Segecex 15/2016 dispõe que a "unidade técnica responsável por agir" (ou seja, agir no momento do recebimento da informação para juntar o documento nos autos) é que deve classificar a informação. 
A previsão normativa é precisa, e parte do pressuposto de que, para garantir a efetividade, a classificação da informação precisa ser feita na origem, pois, caso contrário, desde a entrada e juntada de um documento sigiloso por uma unidade técnica que, na maior parte das situações, é diferente da unidade técnica responsável pela instrução dos autos, a peça sigilosa ficaria em risco.
Dito isso, cumpre assinalar que os presentes autos foram encaminhados a esta Unidade Técnica sem a devida classificação, no módulo próprio do sistema e-TCU (módulo Classificação de Restrição de Acesso) , das peças que contém os documentos componentes da resposta à oitiva (peças 30 a 33) , além dos documentos referentes à denúncia, cuja lacuna de classificação já foi apontada na instrução inicial. Cabe ressalvar que documento constante da peça 35, inobstante também componha a resposta à oitiva, foi juntado por esta unidade técnica e classificado incontinenti.
Considerando que esta unidade técnica não detém, por força dos normativos aplicáveis, competência para classificar e/ou fornecer os elementos adicionais no módulo de Classificação de Restrição de Acesso quanto a peças que não produziu ou trouxe aos autos, propõe-se que, nos termos do arts. 6º e 14, incisos I a IV, da Resolução-TCU 294/2018, seja o processo enviado à unidade técnica responsável por agir no momento do recebimento dos documentos componentes da denúncia, para que proceda à necessária classificação.
Quanto à presente instrução, em vista da natureza processual e das informações protegidas por sigilo empresarial que são aqui tratadas, consoante os incisos III e V da Resolução-TCU 294/2018, entende-se deva ser classificada como sigilosa, conforme pleiteou a denunciante. Por conseguinte, em atenção ao inc. I, art. 5º, da Resolução-TCU 294/2018, lançar-se-á a correspondente classificação no sistema informatizado quando da juntada da peça aos autos.     
CONCLUSÃO
O documento composto pelas peças 1 a 10 deve ser conhecido como denúncia, por preencher os requisitos previstos nos arts. 234 e 235, do Regimento Interno/TCU, c/c o art. 53, da Lei 8.443, de 16/7/1992, e no art. 103, § 1º, in fine, da Resolução - TCU 259/2014. 
	Os elementos informativos trazidos aos autos mediante a oitiva permitiram, com segurança adequada, examinar individualmente cada ponto da denúncia e afastar, no mérito, todas as irregularidades apontadas. 
Quanto ao valor de venda da Rlam, ressaltou-se que o exame de sua adequação às avaliações internas e externas integra o escopo do acompanhamento realizado no TC Processo 024.763/2020-9, no âmbito do qual, em virtude de determinação do Ministro Relator para que se avaliasse a necessidade de eventual ação acautelatória do TCU, foi extraída síntese e apresentada conclusão preliminar pela compatibilidade do valor ofertado com as avaliações externas contratadas - estando, assim, o valor da transação em patamar justo na ótica de mercado -, bem como pela compatibilidade do referido valor com a avaliação interna, por se situar acima do valuation feito pela Petrobras (visão vendedor) no cenário Base do PE 2021-2025, que reflete as premissas mais atualizadas do planejamento da companhia.
No que toca ao suposto cerceamento do direito/dever de diligência e de fiscalização de membro do Conselho de Administração, verificou-se que as informações solicitadas pela denunciante, assim como a documentação essencial para o entendimento da matéria, consubstanciada no Resumo Executivo e documentos que lhe sejam complementares, foi disponibilizada na forma e prazo previstos pelo Regimento Interno do CA, ou seja, com, no mínimo, uma semana de antecedência à reunião deliberativa. Além disso, o Regimento prevê a possibilidade de os conselheiros solicitarem informações adicionais após o recebimento do Resumo Executivo. Por fim, no decorrer do desenvolvimento do projeto foram realizadas diversas apresentações para as instâncias decisórias, inclusive o CA, possibilitando o devido acompanhamento.
Com relação ao alegado descumprimento regimental em virtude do envio de documentos após a disponibilização do Resumo Executivo, ou seja, com menos de uma semana de antecedência, igualmente se verificou não configurar desconformidade, vez que, como dito, o Regimento Interno do CA prevê a possibilidade de os conselheiros solicitarem informações adicionais após o recebimento do Resumo Executivo, além de especificar outros documentos para instrução da pauta que, todavia, o RICA não considera indispensáveis ao entendimento da matéria a ser decidida. Todas as informações necessárias a esse mister devem estar contidas, de forma concisa e fundamentada, no Resumo Executivo.
Finalmente, quanto à reclamação de que teria havido indevida negativa de pedido de vista e fornecimento de informações à denunciante na reunião de 24/3/2021, verificou-se que o requerimento foi apreciado na forma do Regimento e indeferido por decisão da maioria, de forma fundamentada - apesar de o Regimento não assim o exigir -, e que os questionamentos foram considerados intempestivos e impertinentes, dado que o material disponibilizado foi de suficiente completude, e que houve oportunidades e faculdades prévias para a obtenção de informações que a denunciante não teria exercido, tudo registrado nos votos da maioria dos membros da CA na referida reunião.  
Assim, no que se refere à instrução de pauta e à reunião do Conselho de Administração da Petrobras realizada em 24/3/2021, tendo como objeto de deliberação a venda da Refinaria Landulpho Alves, no âmbito do projeto Phil, não foram constatados quaisquer indícios de desconformidade com o que prescreve o Regimento Interno daquele colegiado.
Ante todo o exposto, conclui-se pela improcedência da presente denúncia, propondo-se o apensamento definitivo dos presentes autos, nos termos do art. 40, inciso III, da Resolução - TCU 259/2014, ao TC Processo 024.763/2020-9 (RAcom de Fiscalização 119/2020 - Projeto Phil - Fase 1: Rlam, Repar, Refap e Rnest) .
Por fim, acerca da classificação de confidencialidade da informação, considerando a natureza processual e as informações protegidas por sigilo empresarial que são aqui tratadas, nos termos dos incisos III e V da Resolução-TCU 294/2018, entende-se que a presente instrução deva ser classificada como sigilosa, até deliberação em contrário.
PROPOSTA DE ENCAMINHAMENTO
	Ante o exposto, submetem-se os autos à consideração superior, para posterior envio ao Gabinete do Ministro Relator Walton Alencar Rodrigues, propondo:
1.1. conhecer da presente denúncia, satisfeitos os requisitos de admissibilidade previstos nos arts. 234 e 235, do Regimento Interno deste Tribunal, e no art. 103, § 1º, da Resolução - TCU 259/2014, para, no mérito, considerá-la improcedente;
1.2. manter o sigilo da presente instrução até deliberação em sentido contrário;
1.3. dar ciência do acórdão que vier a ser proferido ao denunciante e à Petróleo Brasileiro S.A. (Petrobras) , destacando que o relatório e o voto que fundamentam a deliberação ora encaminhada podem ser acessados por meio do endereço eletrônico www.tcu.gov.br/acordaos e que, caso tenham interesse, o Tribunal pode encaminhar-lhes cópia desses documentos sem quaisquer custos;
1.4. encaminhar os autos à Secretaria de Gestão de Processos (Seproc) , para que a unidade, nos termos dos arts. 6º e 14, incisos I a IV, da Resolução-TCU 294/2018, proceda, no módulo de Classificação de Restrição de Acesso do sistema e-TCU, à necessária classificação das peças sigilosas que juntou aos autos; e
1.5. apensar definitivamente, nos termos do art. 40, inciso III, da Resolução - TCU 259/2014, os presentes autos ao TC Processo 024.763/2020-9.
	Esse é o relatório.

8.1. Taísa Oliveira Maciel (118.488/OAB-RJ) e outros, representando Petróleo Brasileiro S.A.

Não atuou.

DENÚNCIA. IRREGULARIDADES NO CONSELHO DE ADMINISTRAÇÃO DA PETROBRAS. VENDA DA REFINARIA LANDULPHO ALVES. NEGATIVA DE PEDIDO DE CAUTELAR. IMPROCEDENTE. COMUNICAÇÃO.

DENÚNCIA (DEN)

Secretaria de Fiscalização de Infraestrutura de Petróleo e Gás Natural (SeinfraPet).

Trata-se de denúncia a respeito de possíveis irregularidades ocorridas na Petróleo Brasileiro S.A. (Petrobras) , relacionadas a atos do Conselho de Administração da companhia que levaram à aprovação da assinatura do contrato de compra e venda da Refinaria Landulpho Alves (Rlam) , em reunião realizada em 24/3/2021.
Em análise preliminar (peça 23) , não estão presentes os pressupostos de eventual ação acautelatória, haja vista as informações do TC Processo 024.763/2020-9, de minha relatoria, que demonstraram a possibilidade de atuação deste Tribunal até a fase de closing da venda da Rlam, bem como a adequação de seu valor de venda em relação às análises de valoração externas e internas realizadas pela companhia.
Na sequência, ordenei à Seinfra Petróleo que realizasse oitiva da Petrobras e de seu Conselho de Administração para esclarecer os seguintes pontos:
se o contrato de compra e venda do ativo foi firmado por valor abaixo do de mercado;
 se houve cerceamento do direito/dever de diligência e de fiscalização próprios de integrante do Conselho de Administração, em razão de negativa ao exercício do direito de acesso a documentos e esclarecimentos no prazo assegurado pelo Regimento Interno do Conselho de Administração (RICA) ;
 se houve descumprimento das exigências previstas no RICA para a instrução da pauta decisória relativa à venda da Rlam, em vista da ausência e do recebimento intempestivo de documentos essenciais à adequada tomada de decisão;
 se houve a indevida negativa de pedido de vista feito por integrante do Conselho, quanto ao item 8.1 (referente à venda da Rlam, no âmbito do Projeto Phil) da pauta da reunião do CA da Petrobras.
A Petrobras e seu Conselho de Administração, em resposta aos Ofícios 23840/2021-TCU/Seproc e 23841/2021-TCU/Seproc, trouxeram aos autos, de forma tempestiva, as informações relativas às oitivas (peças 30/33 e 35) .
A unidade técnica, ao compulsar os elementos trazidos aos autos, verificou que houve adequação do valor de venda da Rlam em relação aos relatórios de valoração e que não houve cerceamento do direito/dever de diligência e de fiscalização de membro do Conselho de Administração e tampouco descumprimento regimental em virtude do envio intempestivos de documentos.
Por fim, a Seinfra Petróleo ao analisar o ponto referente à negativa de pedido de vista e fornecimento de informações à denunciante na reunião de 24/3/2021, verificou que o requerimento foi apreciado na forma do Regimento do colegiado, tendo sido indeferido por decisão da maioria dos conselheiros.
Feito esse breve resumo, passo a decidir.
Preliminarmente, conheço da presente denúncia, por preencher os requisitos previstos nos arts. 234 e 235, do Regimento Interno/TCU, c/c o art. 53, da Lei 8.443, de 16/7/1992, e no art. 103, § 1º, in fine, da Resolução - TCU 259/2014.
Conforme mencionei, o TC Processo 024.763/2020-9, que realiza o acompanhamento da venda das refinarias no Projeto Phil, permitiu evidenciar que a operação de venda da Rlam não apresentou, até o momento, os pressupostos de medida cautelar, haja vista a compatibilidade do valor ofertado com as avaliações externas contratadas, bem como pela compatibilidade do referido valor com a avaliação interna no cenário Base do PE 2021-2025.
Quanto ao questionamento sobre o cerceamento do direito/dever de diligência e de fiscalização de membro do Conselho de Administração da Petrobras, considero que não deve prosperar porquanto as análises das oitivas evidenciam que houve a disponibilização das informações solicitadas pelo denunciante, bem como confirmou-se o envio do Resumo Executivo e de informações complementares, tendo sido apresentandas as informações consideradas essenciais ao processo decisório da venda da Rlam.
Além disso, o denunciante alega descumprimento do prazo de sua solicitação, realizada em 13/2/2021, com fulcro no art. 8º do Regimento do Conselho de Administração. Nessa solicitação, os seguintes pontos foram inqueridos: a) envio da minuta do Contrato de Compra e Venda e de seus anexos, referentes à alienação da Rlam; e b) inventário dos investimentos dos últimos 15 anos na Unidade.
Segundo os autos, tais informações foram enviadas pela Petrobras ao denunciante em 17/3/2021, não cabendo argumento de descumprimento de prazos, pois o Regimento do Conselho de Administração em vigência (aprovado em 29/7/2020) não apresenta o prazo alegado pelo denunciante.
Ainda segundo o Regimento, a disponibilização do conjunto de informações suficientes à adequada tomada de decisão sobre item pautado em reunião do CA, deve ocorrer com antecedência mínima de uma semana, conforme dispõe seu subitem 5.7.1:
As informações para o entendimento da matéria devem ser expressas através dos Resumos Executivos e documentos complementares distribuídos pela Secretaria-Geral, com no mínimo uma semana de antecedência à reunião do Conselho, salvo autorização específica do Presidente do Conselho. Este material deve ser conciso e devidamente fundamentado, fornecendo todas as informações relevantes para a tomada de decisão do Conselho. Todos os Conselheiros devem ler previamente o material distribuído e solicitar informações adicionais, se necessário, de forma a estarem devidamente preparados para a reunião. (grifos nossos) 
Concluo, portanto, que as informações solicitadas foram apresentadas tempestivamente e que o Resumo Executivo e seus documentos complementares foram encaminhados na forma e prazo previstos pelo Regimento do Conselho de Administração, ou seja, com, no mínimo, uma semana de antecedência à reunião deliberativa.
Por sua vez, quanto à alegação de que teria havido negativa de pedido de vista e fornecimento de informações na reunião de 24/3/2021, cabe destacar o subitem 5.10.2 do Regimento do Conselho de Administração:
Fica assegurado aos membros do Conselho o direito de pedir vista, cabendo ao Presidente examinar o pedido e submeter à decisão dos Conselheiros que deliberarão por maioria, dos documentos que instruem a matéria da pauta, para o fim de fundamentarem o seu voto. Neste caso, a deliberação do Conselho pertinente a essa matéria será suspensa até a reunião imediatamente posterior, quando o voto do Conselheiro deverá ser emitido. O prazo de vista poderá ser prorrogado pelo Conselho, a pedido do Presidente, ou de um Conselheiro interessado. (grifos nossos) 
Portanto, resta claro que o referido Regimento não concede automaticamente ao conselheiro direito de vista, pois o requerimento desse de membros desse colegiado fica condicionado à decisão por maioria de seus membros. Nesse caso, dos 10 (dez) conselheiros presentes na reunião, ficou evidenciado que 6 (seis) votaram contra a concessão do pedido de vista.
Dessa forma, verifico que o indeferimento do pedido de vista e fornecimento de informações cumpriu o previsto no Regimento, sendo que os questionamentos realizados pelo denunciante foram considerados intempestivos e impertinentes, conforme registrado nos votos da maioria dos membros do Conselho de Administração na referida reunião.
Assim, no que se refere ao processo decisório, em especial à instrução de pauta e à reunião do Conselho de Administração da Petrobras realizada em 24/3/2021, tendo como objeto de deliberação a venda da Refinaria Landulpho Alves, no âmbito do projeto Phil, não identifiquei nenhuma desconformidade com o que prescreve o Regimento Interno daquele colegiado.
Ante o exposto, VOTO para que este Tribunal adote a deliberação que ora submeto à apreciação deste Colegiado.
TCU, Sala das Sessões, em 11 de agosto de 2021.
WALTON ALENCAR RODRIGUES 
Relator